【裁判字號】    89,易,923
【裁判日期】    890712
【裁判案由】    違反食品衛生管理法
【裁判全文】
臺灣臺北地方法院刑事判決                          八十九年度易字第九二三號
    公  訴  人  臺灣臺北地方法院檢察署檢察官
    被      告  友華股份有限公司
    代  表  人  乙○○
    被      告  丙○○
    共      同
    選任辯護人  丁中原律師
右列被告因違反健康食品管理法案件，經檢察官聲請簡易判決處刑（八十八年度偵字
第二五三一八號、八十九年度偵字第一六七七號），本院適用通常程序，判決如左：
    主  文
友華股份有限公司、丙○○均無罪。
    理  由
一、公訴意旨略以：丙○○為友華股份有限公司（下稱友華公司）實際負責人，因執
    行職務，於友華公司經銷販售之「卡洛塔妮幼兒成長奶粉」食品，未經主管機關
    核准為「健康食品」，竟於其宣傳單內容敘述「可有效抑制腸道有害菌繁殖，增
    強抵抗力」詞句，涉及違反屬於「健康食品」之調節免疫系統、調整腸胃功能保
    健功效之規定。嗣於民國八十八年九月六日經高雄縣衛生局在其轄區內協幼嬰兒
    用品專賣店查獲其經銷之「卡洛塔妮幼兒成長奶粉」宣傳單上標示上開屬健康食
    品之行為，因認被告涉有違反健康食品管理法第六條之規定，應依同法第二十一
    條第一項論處云云。
二、按犯罪事實應依證據認定之，無證據不得推定其犯罪事實。又不能證明被告犯罪
    者，應諭知無罪之判決，刑事訴訟法第一百五十四條、第三百零一條第一項分別
    定有明文。又刑事訴訟上證明之資料，無論其為直接證據或間接證據，均須達於
    通常一般之人均不致於有所懷疑，而得確信其為真實之程度，始得據為有罪之認
    定，若其關於被告是否犯罪之證明未能達此程度，而有合理性懷疑之存在，致使
    無從形成有罪之確信，根據「罪證有疑，利於被告」之證據法則，即不得遽為不
    利被告之認定（最高法院七十六年度台上字第四九八六號判例意旨參照），其以
    情況證據（即間接證據）斷罪時，尤須基於該證據在直接關係上所可證明之他項
    情況事實，本乎推理作用足以確證被告有罪，方為合法，不得徒憑主觀上之推想
    ，將一般經驗上有利被告之其他合理情況逕予排除，此觀諸最高法院三十二年度
    上字第六七號判例意旨亦甚明確。
三、本件公訴人認被告涉有右揭犯行，無非係以上開事實有被告丙○○坦承係公司實
    際負責人及於上開食品宣傳單上有敘述屬健康食品標示之行為，核與證人即行政
    院衛生署食品衛生處沈漢光證述相符，復有卡洛塔妮幼兒成長奶粉宣傳單、台北
    市大安衛生所（起訴書誤載為中山衛生所）食品衛生調查紀錄、行政院衛生署函
    、公司資料查詢等影本附卷可資佐證為其論據。
四、訊據被告對於其為友華公司實際負責人，且查獲之內容記載「可有效抑制腸道有
    害菌繁殖，增強抵抗力」之廣告宣傳單為該公司所發行乙節坦承不諱，惟堅決否
    認有違反健康食品管理法之情事，辯稱：系爭宣傳品在八十七年間即已印製，健
    康食品管理法在八十八年八月三日始生效，依法律不溯及既往及罪刑法定主義原
    則，不能追溯處罰法律生效前業已發生之行為；況被告於八十八年八月間二度行
    文銷售商，要求全面回收標示保健功效之食品及廣告，並自同年九月份刊登使用
    修改版廣告，被告公司全省銷售商約四百家，縱因人力不足或經銷商未全力配合
    執行，致未能及時全數回收，不能遽指為有違反健康食品管理法之規定等語。
五、經查：
（一）高雄縣衛生局於八十八年九月六日員派員在高雄縣大社鄉○○路二五二號協幼
      嬰兒用品專賣店內，查獲友華公司（設於台北市○○○路○段三六八號七樓）
      所販售之「卡洛塔妮幼兒成長奶粉」廣告宣傳單上載有「可有效抑制腸道有害
      菌繁殖，增強抵抗力」字句，移請台北市大安區衛生所查察，該所經行政院衛
      生署函示上揭內容違反健康食品管理法有關「調整腸胃功能」及「調節免疫系
      統」保健功效之規定，乃轉由台北市政府衛生局函請查辦等情，有查獲之卡洛
      塔妮幼兒成長奶粉廣告宣傳單、高雄縣衛生局八十八年九月二十二日八八高衛
      七字第二二八四八函附八十八年九月份取締食品及康食品違規名冊、台北市政
      府衛生局八十八年十月八日北市衛七字第八八二四九五九六－００號函、同年
      十月二十八日北市衛七字第八八二五二六０二００號函、行政院衛生署八十八
      年十月二十日衛署食字第八八０六六五五號函、友華公司營利事業登記證在卷
      可稽。
（二）友華公司前於八十八年八月十六日即發文函告各銷售商，通知「現於通路所使
      用之宣傳品，將全部收回，暫停使用；修改後之產品宣傳物則將於重新印製完
      成後，再提供予各店頭使用」、「回收之廣告宣傳品將退回本公司各區倉庫，
      進行集中報廢或銷毀處理」、「媒體廣告部分，將自九月刊登時即直接使用修
      改版」，有卷附該公司函文可稽，核與證人甲○○即協幼嬰兒用品專賣店負責
      人結證稱：「（卡洛塔妮幼兒成長奶粉）八十五年至現在有賣，廣告單有好幾
      年了，我把廣告單放在一邊，客人有提到時，才介紹的．．去年食品法公布前
      二個月左右，公司有發函給我們要回收廣告，．．．後來業務有來通知」，「
      去年八月以後廣告單內容就有不一樣了，內容在功能上有不一樣，查獲時，扣
      案物可能是整理時遺留下來。業務會收回舊之廣告單，叫我們還有的話要自行
      銷毀，我有新的廣告單在店裏」等語（參見八十九年六月十四日訊問筆錄）相
      符。由上足見，被告友華公司、丙○○於健康食品管理法施行前，業已通告包
      括協幼嬰兒用品專賣店之各經銷商禁止使用並全面回收舊版廣告單，並透過業
      務員加以勸導告知，基此，殊不得以下游經銷商未盡力配合回收作業，遽認被
      告友華公司、丙○○有利用該宣傳單藉以廣告「卡洛塔妮幼兒成長奶粉」之特
      定保健功效之故意。復徵諸該查獲蓋有「協幼嬰兒用品專賣店」店章之廣告宣
      傳單，底部以細小文字標明「98 KDM 04」之印刷註記，而友華公司修改後之
      廣告宣傳單，於同一底部處則標明「1999K108」之印刷註記，有查獲之廣告宣
      傳單影本、及修改前、後之廣告宣傳單正本在卷可徵，參諸上揭證人甲○○證
      稱查獲之廣告宣傳單在數年前即已使用之證言，被告所辯該廣告宣傳單所示「
      98」乃指西元一九九八年，亦即於八十七年間即已印製之情，尚非無據。又按
      ，健康食品管理法於八十八年二月三日公布，同年八月三日施行，而被告友華
      公司、丙○○印製系爭載所有關「調整腸胃功能」及「調節免疫系統」保健功
      效之廣告宣傳單，乃在健康食品管理法施行之前，依「刑法不溯及既往」原則
      之「罪刑法定主義」內涵，不得論以違反行為後始制定之健康食品管理法罪名
      。
（三）至被告友華公司、丙○○就下游經銷商未盡將系爭標示特定保功效之廣告回收
      ，所涉及違反健康食品管理法有關規定，應受行政罰鍰或沒入銷燬處分，乃屬
      另一行政責任問題。另證人沈漢光即行政院衛生署食品衛生處第二科科長於偵
      訊時之證言，僅就本案之廣告宣傳單之宣傳字句，認有違法之嫌，並無礙本院
      前揭事實之認定及法律上判斷。此外，復查無其他積極證據足資認定被告有公
      訴人所指之犯行，其犯罪自屬不能證明，揆諸首揭說明，依法應諭知無罪之判
      決，以示慎審。
據上論斷，應依刑事訴訟法第四百五十二條、第三百零一條第一項，判決如主文。
中    華    民    國      八十九      年      七      月      十二      日
                                      臺灣臺北地方法院刑一庭
                                          法  官  李莉苓
右正本證明與原本無異。
如不服本判決，應於判決送達後十日內，向本院提出上訴狀。
                                          書記官  林慧君
中    華    民    國      八十九      年      七      月      十五      日


司法院資訊處製作；財團法人民間司法改革基金會備份。
